臺灣高等法院民事判決　　　　　　　　 94年度上易字第294號
上　訴　人　丙○○
　　　　　　　　　　　　水底寮巷12號
　　　　　　丁○○
　　　　　　乙○○
　　　　　　己○○
　　　　　　戊○○
　　　　　　庚○○
　　　　　　甲○
　　　　　　　　　　　　之2
前 列 七人
訴訟代理人　徐南城律師
　　　　　　詹璧如律師
被 上 訴人　壬○○
　　　　　　　　　　　　樓
訴訟代理人　楊任薰
被 上 訴人　辛○○
上列當事人間請求確認租用權存在事件，上訴人對於中華民國94
年2月16日臺灣臺北地方法院93年度訴字第4318號第一審判決提
起上訴，本院於94年9月28日言詞辯論終結，判決如下：
    主  文
上訴駁回。
第二審訴訟費用由上訴人負擔。
    事實及理由
一、按確認法律關係之訴，非原告有即受確認判決之法律上利益
    者，不得提起之，民事訴訟法第247條第1項前段定有明文。
    所謂即受確認判決之法律上利益，係指因法律關係之存否不
    明確，致原告在私法上之地位有受侵害之危險，而此項危險
    得以對於被告之確認判決除去之者而言（最高法院42年臺上
    字第1031號判例參照）。本件上訴人主張其對坐落台北縣石
    碇鄉○○○段直潭小段262地號土地有受讓之租用權存在，
    既為被上訴人所否認，則上訴人私法上地位難謂無受侵害之
    危險，又此項危險得以對於被上訴人之確認判決除去，參照
    前揭說明，上訴人提起本件確認訴訟，自有受確認判決之法
    律上利益，合先敘明。
二、上訴人起訴主張：坐落台北縣石碇鄉○○○段直潭小段262
    地號土地為國有林地，此土地在政府公開放租之前，已由上
    訴人之父高春成及訴外人楊東日、林屋先行占有，楊東日、
    林屋占用範圍為二公頃，其餘俱為高春成開墾造林。詎政府
    公開放租時，卻由被上訴人壬○○之父羅楊麗玉及被上訴人
    辛○○之父黃萬清搶先向台北縣政府租用。因渠等二人行為
    對高春成優先承租之權利造成損害，羅楊麗玉、黃萬清乃與
    高春成達成協議，約定系爭土地11.3529公頃扣除楊東日、
    林屋開墾之2公頃，餘額9.3529公頃由羅楊麗玉、黃萬清、
    高春成三人各占有3分之1，並於43年1月24日共同委請代書
    楊焜泉書寫覺書以為憑證，高春成與上訴人乃續於系爭土地
    造林。嗣高春成、羅楊麗玉先後辭世，上訴人及被上訴人壬
    ○○繼承其權利；黃萬清則將其承租權讓渡與被上訴人萬榮
    春，均應受前開覺書之拘束，此亦經台灣台北地方法院91年
    度簡上字第662號判決審認明確。然被上訴人二人竟否認上
    訴人就系爭土地之租用權，為此訴請確認上訴人對系爭土地
    3分之1有租用權存在。原審為上訴人敗訴之判決，上訴人不
    服，提起上訴，並聲明：(1)原判決廢棄。(2)確認上訴人對坐
    落台北縣石碇鄉○○○段直潭小段262地號土地3分之1受讓
    租用權存在。
三、被上訴人則以：系爭土地為財政部國有財產局（下稱國有財
    產局）所有，被上訴人僅係向該局承租使用，上訴人主張依
    覺書法律關係，請求確認其就系爭土地有租用權存在，顯無
    理由。且系爭土地之租約業經多次重新訂約更換，原43年間
    之造林契約權利義務關係已不存在，上訴人就過去之法律關
    係提起本件確認訴訟，依法不應允許。況羅楊麗玉之繼承人
    非僅被告壬○○一人，尚有其他繼承人，則上訴人依繼承之
    法律關係提起本訴，就程序言亦屬當事人不適格，此亦足佐
    被上訴人壬○○承租系爭土地非基於繼承之法律關係。另就
    債之相對性而言，何以黃萬清讓渡承租權與被上訴人辛○○
    ，被上訴人辛○○即須受覺書之拘束，亦未見上訴人敘明。
    又系爭覺書之法律關係，應屬信託，因被上訴人壬○○之先
    父羅楊麗玉及上訴人之先父高春成死亡而消滅。且該覺書迄
    今逾50年，民法第125條規定已罹於時效。再者，依被上訴
    人與國有財產局簽訂之國有林地租賃契約第7條第2項、第12
    條第4項及國有林事業出租造林管理要點均禁止轉租，是覺
    書約定依民法第71條規定應屬無效等語，資為抗辯。並聲明
    ：上訴駁回。
四、依上訴人陳述內容可知其係請求確認渠等現就系爭土地3 分
    之1對被上訴人二人仍有受讓租用債權之存在，故其訴請確
    認之法律關係仍屬現在之法律關係，被上訴人指稱上訴人所
    請求確認者為過去之法律關係，容有誤會。
五、查坐落石碇鄉○○○段直潭小段262地號土地為國有林地，
    面積113519平方公尺，管理者為國有財產局。被上訴人壬○
    ○之父羅楊麗玉、被上訴人辛○○之父黃萬清於43年1月24
    日書立覺書交予上訴人之父高春成收執，內載「仝立覺書人
    羅楊麗玉仝黃萬清等今敝向台北縣政府提出租用坐落石碇鄉
    小格頭字直潭貳六貳番林面積拾壹公頃參伍公畝貳玖釐之公
    有土地乙所，該公有土地原前係台端（高春成）緣故地，該
    公有土地嗣後政府若有批准許可時扣除楊東日、林屋等之濫
    墾地貳公頃外殘餘地鄙人等願讓渡持分參分之壹之租用權利
    無償交給台端執掌耕作造林永為所有，為日後之證特立覺書
    乙份為照」為兩造所不爭執（見原審卷第99頁），並有土地
    登記謄本、覺書在卷可稽（見原審卷第15、16頁）。
六、按遺產既係公同共有，凡公同共有人，就公同權利為訴訟者
    ，乃屬固有之必要共同訴訟，應由公同共有人全體共同起訴
    或被訴，否則即係當事人適格有所欠缺，最高法院58年度台
    上字第2733號判決見解亦同，可資參照。本件上訴人固主張
    因其父高春成已過世，渠等本於繼承關係而繼受系爭覺書之
    租用債權（見原審卷第98頁）。惟查前開覺書之締約當事人
    為上訴人之父高春成、被上訴人壬○○之父羅楊麗玉、被上
    訴人辛○○之父黃萬清。而羅楊麗玉業於57年12月28日辭世
    ，遺有子女羅金村、羅水土、楊金池、壬○○、羅揖養、羅
    揖碧、羅來好、羅樹蘭等人，有戶籍謄本及繼承系統表可參
    （見原審卷第219至234頁）。則羅楊麗玉本於系爭覺書所生
    之權利義務，應由其全體繼承人繼承，而為固有必要共同訴
    訟，上訴人逕對被上訴人壬○○起訴，顯屬當事人不適格。
    另黃萬清仍然健在，依債之相對性原則，系爭契約效力自無
    從及於被上訴人辛○○，上訴人對被上訴人辛○○為請求，
    亦嫌無據。
七、上訴人雖謂系爭土地現由被上訴人壬○○、辛○○承租，渠
    等顯已受讓羅楊麗玉、辛○○之租賃權，而應繼受羅楊麗玉
    、辛○○之義務云云。查被上訴人之父羅楊麗玉、黃萬清固
    曾於43年間向台灣省台灣縣政府承租本件土地，惟嗣經多次
    換約，現由被上訴人壬○○、辛○○向訴外人國有財產局承
    租，為定期租賃，租期自87年3月1日至94年12 月31日，渠
    等承租範圍為該筆林地全筆，有87國林甲租字第143號國有
    林地租賃契約書乙份附卷可證（見原審卷第77頁）。縱被上
    訴人壬○○、辛○○曾受讓渠等父親對台北縣政府之租賃權
    ，惟既經迭次換約，且歷次租約均有租期限制，利益分收約
    定亦有變動，出租人並已變更為國有財產局，此觀卷附台灣
    省國有森林用地出租造林契約書、國有林地租賃契約書（見
    原審卷第77、108至112頁）甚明，顯見各次租約均屬獨立之
    契約，是被上訴人壬○○、辛○○現行使用系爭土地之權源
    顯係基於渠等自身與訴外人國有財產局之租賃契約，而非繼
    受羅楊麗玉、辛○○43年間之租賃權。再者，本件覺書係被
    上訴人之父羅楊麗玉、黃萬清允諾將租用權利3分之1讓渡予
    上訴人之父高春成，而系爭土地之承租則為被上訴人與國有
    財產局簽訂租賃契約，顯屬二獨立不同之法律關係，殊不得
    將之混為一談。
八、綜上所述，上訴人本於系爭覺書，訴請確認上訴人對系爭土
    地3分之1受讓租用權存在，洵屬無據，應予駁回。原審為上
    訴人敗訴之判決，核無不合。上訴意旨指摘原判決不當，求
    予廢棄改判，為無理由，應予駁回。
九、至兩造有關時效、信託、禁止轉租及其餘攻擊防禦方法，因
    本件事證已臻明確，故不逐一論述，附此敘明。
十、據上論結，本件上訴為無理由，依民事訴訟法第449條第1項
    、第78條，判決如主文。
中　　華　　民　　國　　94　　年　　10　　月　　12　　日
　　　　　　　　　民事第一庭　審判長法　官　張耀彩
　　　　　　　　　　　　　　        法　官　林金吾
　　　　　　　　　　　　　　        法　官　盧彥如
正本係照原本作成。
不得上訴。
中　　華　　民　　國　　94　　年　　10　　月　　17　　日
　　　　　　　　　　　　　　　　　　書記官　鄭兆璋
